【裁判字號】    95,台上,3083
【裁判日期】    950608
【裁判案由】    殺人
【裁判全文】
最高法院刑事判決            九十五年度台上字第三０八三號
    上  訴  人  台灣高等法院檢察署檢察官
    被      告  甲  ○
上列上訴人因被告殺人案件，不服台灣高等法院中華民國九十五
年二月二十一日第二審更審判決（九十四年度上更(二)字第五八六
號，起訴案號：台灣基隆地方法院檢察署八十八年度偵字第五０
四四號），提起上訴，本院判決如下：
    主  文
原判決撤銷，發回台灣高等法院。
    理  由
本件原判決以公訴意旨略稱：被告甲○與李政雄係朋友關係，二
人有金錢糾紛，被告於民國八十八年五月八日下午七時三十分起
，在台北市○○○路○段四一０號光華巴士股份有限公司（下稱
光華公司）修車廠值班，同日下午八時左右，李政雄酒醉前往該
修車廠辦公室找被告借錢，被告以其猶積欠新台幣（下同）四十
五萬元未還，還要借錢等語，予以拒絕，李政雄借款不著，在辦
公室吵鬧，聲稱如不肯借錢，即不清償舊欠，嗣因酒醉臥睡於該
辦公室內木椅上。同日二十四時左右，被告將辦公室鐵門拉下，
至其停放於該修車廠之自用小客車（車號ＥＯ－九四九六號）內
睡覺；翌（九）日上午二時左右，李政雄酒醒復至被告睡覺處騷
擾並毆打被告，被告怒不可遏，順手拿起車內行動電話充電用之
電線，將李某勒斃；嗣被告即以車號ＥＯ－九四九六號自用小客
車，將李政雄屍體載往基隆市○○○路十八號橋下棄置，隨即返
回修車廠。至同年月十日，經人發現李某屍體報案，經內政部警
政署刑事警察局及基隆市警察局第三分局循線查獲，因認被告涉
嫌牽連犯刑法第二百七十一條第一項殺人及同法第二百四十七條
第一項遺棄屍體等罪。而經審理結果，認被告被訴之上開罪嫌，
均屬不能證明，因將第一審科刑判決撤銷，改判諭知被告無罪。
惟查：（一）被告之自白固不得作為認定犯罪之唯一證據，而須
以補強證據證明其確與事實相符，然所謂之補強證據，並非以證
明犯罪構成要件之全部事實為必要，倘其得以佐證自白之犯罪非
屬虛構，能保障自白事實之真實性，即已充分。又得據以佐證者
，雖非直接可以推斷該被告之實施犯罪，但以此項證據與被告之
自白為綜合判斷，若足以認定犯罪事實者，仍不得謂其非屬補強
證據。卷查被告於八十八年八月五日警詢時已供認：「李政雄都
在椅子上靠著睡覺休息，我與黃招福兩人聊到了九日凌晨零時五
分左右，黃到後面小房間內睡覺，我則關了電視及鐵門到了我停
在廠內的車上（我自己的車子ＥＯ－九四九六）睡覺，我睡到了
凌晨二時多左右，李政雄醒了過來，到我車子旁開我的車門吵醒
我，當時他醉意仍在，跟我開口要借錢喝酒，我因睡覺又被他吵
醒，脾氣是有些不好，仍拒絕不借他錢，他不但不離開，甚至繼
續騷擾我，最後他甚至出手打了我的頭好幾下，相當的不講道理
，我睡夢中昏昏沈沈又遭到他的欺凌，於是順手拿起我車上的大
哥大充電器的電纜線往他脖子上繞著，與他鬥了一下子，沒
想到他就斷氣了」、「我在心亂之中開著我這輛ＥＯ－九四九六
的車子，載著他的屍體，經重慶北路交流道上了高速公路往北開
，到了中油五堵交流道我下了高速公路走了一段路，我想找地點
將他的屍體丟棄。繞了不久，後來到了舊麥帥公路十八號橋下，
我見當時（約凌晨三時許）四下無人，而且地處偏僻，就將李政
雄的屍體抱出車來，棄置於橋下，並循著原路上高速公路返回修
理廠，當時約近凌晨四時，我回來後就馬上整理及清洗我的車子
，並將李政雄騎來的摩托車推到社子國小對面的三角公園處」、
「（問：警方根據你的供述在你所有的ＥＯ－九四九六車子內取
得了大哥大充電器電纜線，請問是否就是當天你用來繞李政雄
脖子致死的電纜線﹖）是的，就是該大哥大的電纜線」（見警局
卷第二頁背面至第四頁）。而被告於警局初詢為掩飾犯罪又供稱
：「五月十一日晚上十七時十分左右，我在重陽橋下看見他，他
是穿紅色Ｔ恤，我沒有約他，是在橋下碰到的，他叫我才碰到的
」（見警局卷第十頁）；證人即李政雄前妻程月勤復證稱：「我
在初九發現李政雄屍體，但在十一、十二日，甲○說他在重陽橋
下有拿二千元給李政雄」、「我問李政雄的事，他（指被告）說
他不知道，並編了一些如李政雄要去山上靜養」、「甲○說他知
道很多事，但不能告訴我，這是在光華巴士保養廠所說的，他說
他不能告訴我，若告訴我則會對不起朋友」（見第一審卷第二二
九頁）；而上開行動電話充電器電纜線經更(一)審送請法務部法醫
研究所鑑定，是否與死者李政雄頸部索溝痕相符？鑑定結果認定
：「在工具痕跡證據中之比對工具痕跡時，此送驗電線僅可達符
合之程度」，有該所九十四年三月三十日法醫理字第0930004729
號函在卷可按（見更(一)卷第四四頁），則該鑑定結果是否足以印
證被告供認以扣案之充電器電纜線勒斃李政雄，似非全然無稽？
又被告既供稱：「（問：平常你的車子是誰洗的﹖）我很少洗，
偶而提一桶水擦一下而已」，惟證人即承辦員警劉德保及死者前
妻程月勤則分別證稱：「ＥＯ－九四九五（應為九四九六之誤）
有送去刑事局採證，但其車乾淨的程度超乎一般的車子，不合常
理」（劉德保部分，見第一審卷第八九頁）、「甲○的車子的椅
套等在事發後有清洗的很乾淨，我與警察有一起看過」（程月勤
部分，見同上卷第二三０頁），上開證述能否佐證被告供認棄屍
後曾清洗車子等語，與事實相符？又以鑑定人蔡勝州法醫證稱：
「以當時死者血液所呈現的這樣酒精、膽汁濃度，可以讓人呈現
無意識狀態，不能夠很自然的走路，走路也是東倒西歪，步履蹣
跚，躺在沙發上不能動，自己也無法隨著目標走過去」（見上訴
卷第一六九頁）、法務部法醫研究所（88）法醫所醫鑑字第０四
九０號鑑定書記載：「死亡日期八十八年五月九日凌晨」（見偵
查卷第八八頁），與證人呂燦、蘇瑞賢、黃招福分別證稱：「
我是差不多晚上十一時五分左右離開，李政雄還在跟甲○聊天」
（呂燦部分，見偵查卷第二五頁）、「我在五月八日二十二時
四十五分進入保養廠，看到甲○、李政雄兩人在看電視」（蘇瑞
賢部分，見警局卷第十八頁背面）、「當晚是二十三時四十五分
至五十分回去工廠，因為我是光華巴士技工，我回去時，看到甲
○、【哮呆】（李政雄），當時【哮呆】在睡覺（躺在椅子上睡
覺），甲○一人在喝酒，看電視差不多十五分左右，之後我就到
後面小工寮房間睡覺」（黃招福部分，見同上卷第二三頁背面）
，相互勾稽，是否足以證明李政雄確係在被告供認之行兇場所遇
害﹖上開證據是否得以佐證被告自白之犯罪情節非屬虛構？原審
俱未審認、說明，自屬於法有違。（二）審理事實之法院，對於
被告有利及不利之證據，均應一併加以注意，並綜合全部證據資
料，本於經驗及論理法則定其取捨而為判斷，倘為無罪之判決，
亦應詳述其全部證據取捨判斷之理由，否則即有應於審判期日調
查之證據未予調查及判決理由不備之違法。被告於八十八年八月
五日警詢時係供稱：「我關了電視及鐵門到了我停在廠內的車上
（我自己的車子ＥＯ－九四九六）睡覺，我睡到了凌晨二時多左
右，李政雄醒了過來，到我車子旁開我的車門吵醒我，當時他醉
意仍在，跟我開口要借錢喝酒，我因睡覺又被他吵醒，脾氣是有
些不好，仍拒絕不借他錢，他不但不離開，甚至繼續騷擾我，最
後他甚至出手打了我的頭好幾下，相當的不講道理，我睡夢中昏
昏沈沈又遭到他的欺凌，於是順手拿起我車上的大哥大充電器的
電纜線往他脖子上繞著，與他鬥了一下子，沒想到他就斷氣
了」，則被告與李政雄之所以發生糾紛，應係肇因於八十八年五
月九日上午二時許之突發事件，並非被告於八十八年五月八日晚
間即萌殺人動機，原判決執證人呂燦、蘇瑞賢、黃招福證稱被
告與李政雄於八十八年五月八日當晚仍和平相處等語，說明無證
據證明被告有殺害李政雄之起因或動機，並進而否定被告警詢自
白之真實性，顯難認與上引被告之警詢供述相符。又鑑定人蔡勝
州雖證稱：由索溝型態可以研判兇器，絕非表面有凹凸痕與紋路
之物品，應係圓柱型比較軟的電線，電線上面應該不會有凹溝、
波浪，電線應該是圓的包起來才對；於原審（八十九年八月八日
）說索溝、勒痕相同，是聽他們講而認為電線三至四厘米寬，寬
度相符，故稱與提供之兇器相符，未見過證物等語（見第一審卷
第二三九頁背面、上訴卷第一七０頁）。惟扣案之行動電話充電
器電纜線經更(一)審送請法務部法醫研究所鑑定，是否與死者李政
雄頸部索溝痕相符？鑑定結果認定：「在工具痕跡證據中之比對
工具痕跡時，此送驗電線僅可達符合之程度」，有該所九十四年
三月三十日法醫理字第0930004729號函在卷可按（見更(一)卷第四
四頁）。而死者李政雄之頸部索溝壓痕僅造成兩側頸部「皮下出
血」及「肌肉內出血」，並未造成外傷出血，復有法務部法醫研
究所（88）法醫所醫鑑字第Ｏ四九Ｏ號解剖鑑定書在卷足憑。則
執鑑定人蔡勝州上開證言及上開電纜線經第一審送請法務部調查
局鑑定結果，並未發現有任何血跡反應，有法務部調查局（89）
陸（四）字第89028091號檢驗通知書可稽等證據資料，能否謂被
告供認犯罪之警詢自白，與事實不符？仍待調查釐清。而李政雄
經解剖後發現其胃內僅含3CC 的棕色液體，無未消化之米飯及蔬
菜、藥丸、藥粉或酒精味，有法務部法醫研究所（88）法醫所醫
鑑字第Ｏ四九Ｏ號解剖鑑定書在卷可憑；鑑定人蔡勝州復證稱：
被害人係進食後四、五小時以上死亡，胃要排空大概要六個鐘頭
，要看CC數才會準確，死亡時間是以證人看到死者吃東西所說為
準，因為證人有看到死者吃東西，與其等判斷之誤差不會超過半
個鐘頭等語（上訴卷第一七二頁、第一七三頁）。則證人呂燦
證稱：八十八年五月八日晚間十時至十時半左右，有看到被告與
李政雄有吃東西、有喝酒等語（見更(二)審卷第四四頁），縱令屬
實；其目睹李政雄飲食、喝酒之時間，至被告自白之犯罪時間（
八十八年五月九日上午二時多），亦有可能超過四小時，再加上
鑑定人蔡勝州所稱之半小時誤差，能否謂被告自白於八十八年五
月九日上午二時許勒斃李政雄，必然與事實不符？自有根究明白
之必要。以上，或係檢察官上訴意旨所指摘，或屬本院得依職權
調查之事項，應認原判決仍有撤銷發回更審之原因。
據上論結，應依刑事訴訟法第三百九十七條、第四百零一條，判
決如主文。
中    華    民    國  九十五  年    六    月    八    日
                      最高法院刑事第十二庭
                          審判長法官  林  永  茂
                                法官  洪  文  章
                                法官  蘇  振  堂
                                法官  蕭  仰  歸
                                法官  何  菁  莪
      本件正本證明與原本無異
                                      書  記  官
中    華    民    國  九十五  年    六    月   十四   日
                                                      Ｑ


司法院資訊處製作；財團法人民間司法改革基金會備份。
